【裁判字號】    94,訴,1440
【裁判日期】    951018
【裁判案由】    確認抵押債權不存在
【裁判全文】
臺灣臺南地方法院民事判決              94年度訴字第1440號
原      告  聯邦商業銀行股份有限公司
法定代理人  壬○○
訴訟代理人  庚○○
            辛○○
被      告  寅○○
            癸○○
共      同
訴訟代理人  裘佩恩律師
上列當事人間請求確認抵押債權不存在事件，經本院於民國95年
10月4日言詞辯論終結，判決如下：
    主      文
確認被告寅○○與癸○○間就坐落臺南市○○區○○段四六二地
號土地及其上同段五０二建號即門牌號碼臺南市○○路○段一五
九巷一一六號鋼筋混凝土造三層樓全棟，於民國九十三年十二月
二日在臺南市安南地政事務所（收件字號安南土字第一六六七五
０號）所為權利價值新臺幣貳佰萬元之抵押權登記所擔保之債權
不存在。
本院九十四年執字第一一九二三號給付借款強制執行事件，就拍
賣債務人寅○○所有前開不動產所得新臺幣參佰壹拾參萬元，於
民國九十四年十一月四日所作成，分配日期為民國九十四年十一
月三十日下午三時之分配表中所載被告癸○○第四優先次序之執
行費用債權新臺幣壹萬陸仟元、第八次序第二順位抵押權債權原
本新臺幣柒拾壹萬貳仟肆佰捌拾元，均應予剔除，不得列入分配
表受分配。
訴訟費用由被告負擔。
    事實及理由
壹、程序部分：
一、原告經行政院金融監督管理委員會，以94年2月5日金管銀（
    二）字第094801081號函核准，自民國94年3月19日零時起，
    授括承受（不含金融同業存款、拆款之資產、負債暨營業）
    中興商業銀行股份有限公司（下稱中興銀行）之主要資產、
    負債暨營業， 並經原告於94年3月19日依法刊登在自由時報
    第41版公告週知後，依金融機構合併法之規定，本件繫屬被
    告寅○○積欠中興銀行借款之本金暨利息（含已發生者）、
    違約金（含已發生者）、墊付費用等債權、擔保物權及其他
    從屬權利均已合法移轉予債權受讓人即原告，有行政院金融
    監督管理委員會 94年2月5日金管銀（二）字第094801081號
    函1份及自由時報廣告1紙附卷（見本院卷第16頁、第17頁）
    可稽，是原告提起本件訴訟，應無不合，合先敘明。
二、按訴狀送達後，原告不得將原訴變更或追加他訴，但被告同
    意者，或請求之基礎事實同一者，或不甚礙被告之防禦及訴
    訟之終結者，不在此限。又被告於訴之變更或追加無異議，
    而為本案之言詞辯論者，視為同意變更或追加，民事訴訟法
    第255條第1項第1款、第2款、第7款、第2項定有明文。次按
    所謂請求之基礎事實同一，係指變更或追加之訴與原訴之主
    要爭點有其共同性，各請求利益之主張在社會生活上可認為
    同一或關連，而就原請求之訴訟及證據資料，於審理繼續進
    行在相當程度範圍內具有同一性或一體性，得期待於後請求
    之審理予以利用，俾先後兩請求在同一程序得加以解決，避
    免重複審理，進而為統一解決紛爭者，即屬之（最高法院90
    年度台抗字第2號裁定參照）。 查本件原告原起訴請求「本
    位訴之聲明：確認被告寅○○與癸○○間就坐落臺南市○○
    區○○段462地號土地及其上同段502建號即門牌號碼臺南市
    ○○路○段159巷116號鋼筋混凝土造3層樓全棟權利價值新臺
    幣（下同）2,000,000元之抵押權不存在； 被告癸○○應就
    上開抵押權登記予以塗銷。預備訴之聲明：請求判令被告寅
    ○○與癸○○間就上揭房地所設定權利價值 2,000,000元之
    抵押權行為應予撤銷；被告癸○○應就上開抵押權登記予以
    塗銷。」，嗣於94年12月16日本院審理中更正聲明為「確認
    被告寅○○與癸○○間就坐落臺南市○○區○○段 462地號
    土地及其上同段502建號即門牌號碼臺南市○○路○段159巷1
    16號鋼筋混凝土造3層樓全棟，於93年12月2日在臺南市安南
    地政事務所（收件字號安南土字第166750號）所為權利價值
    2,000,000元之抵押權登記所擔保之債權不存在； 本院94年
    執字第11923號給付借款強制執行事件， 就拍賣債務人寅○○所有前開不動產所得3,130,000元，於94年11月4日所作成
    ， 分配日期為94年11月30日下午3時之分配表中所載被告癸○○第4優先次序之執行費用債權16,000元、 第8次序第2順
    位抵押權債權原本712,480元， 均應予剔除，不得列入分配
    表受分配。」，固屬訴之變更。惟被告對原告訴之變更並未
    表示異議，而為本案之言詞辯論，堪視為其等就原告訴之變
    更業已同意；另原告起訴之聲明，均係以被告寅○○與癸○○間就前揭房地所設定 2,000,000元抵押權所擔保之債權不
    存在，是其前後之請求，在相當程度內具有同一性或一體性
    ，而就原請求之訴訟及證據資料，得於後請求之審理予以利
    用，而有繼續利用之可能性及價值，依前揭最高法院裁定意
    旨，堪認前後聲明之基礎事實同一；另原告早於94年12月16
    日本院第2次準備程序期日，即為前揭訴之變更， 應認為不
    甚防礙被告之防禦及訴訟之終結，揆諸前揭法條，原告所為
    訴之變更，應予准許。
三、又按債權人或債務人對於分配表所載各債權人之債權或分配
    金額有不同意者，應於分配期日一日前，向執行法院提出書
    狀聲明異議。前項書狀，應記載異議人所認原分配表之不當
    及應如何變更之聲明。異議未終結者，為異議之債權人或債
    務人，得向執行法院對為反對陳述之債權人或債務人提起分
    配表異議之訴。但異議人已依同一事由就有爭執之債權先行
    提起其他訴訟者，毋庸再行起訴，執行法院應依該確定判決
    實行分配。聲明異議人未於分配期日起十日內向執行法院為
    前二項起訴之證明者，視為撤回其異議之聲明；經證明者，
    該債權應受分配之金額，應行提存，強制執行法第39條、第
    41條第1項、第3項分別定有明文。查被告癸○○於訴外人萬
    泰商業銀行股份有限公司對被告寅○○及其妻丙○○94年度
    執字第11923號給付借款強制執行程序中，於94年11月1日聲
    請參與分配，另原告亦於94年10月21日聲請參與分配，並於
    該強制執行事件94年11月30日分配期日前之94年11月21日，
    就該強制執行事件之強制執行金額計算書分配表中，被告癸○○分配受償第4優先次序之執行費用債權16,000元、第8次
    序第2順位抵押權債權原本712,480元聲明異議，被告癸○○
    嗣並具狀為反對之陳述，致異議未終結，本院民事執行處遂
    將該有爭議部分分配款予以提存等情，業經本院依職權調閱
    本院 94年度執字第11923號給付借款強制執行案卷核閱無誤
    ，且原告亦早於94年11月14日即提起本件訴訟，主張被告癸○○對被告寅○○並無系爭 2,000,000元借款債權存在，揆
    諸前開說明，原告提起本件分配表異議之訴，於法核無不合
    。
貳、實體部分：
一、本件原告起訴主張：
（一）緣被告寅○○前於89年8月2日簽立借據，向債權讓與中興
      銀行借款2,600,000元，借款期限20年， 雙方約定按月平
      均攤還本息。詎被告寅○○自93年12月2日起， 即未依約
      攤還本息， 依上開借據約定書第3條第1項、第6項之約定
      ，被告寅○○當即喪失期限利益，全部債務視為到期。嗣
      原告經行政院金融監督管理委員會，以94年2月5日金管銀
     （二）字第094801081號函核准， 自94年3月19日零時起，
      授括承受（不含金融同業存款、拆款之資產、負債暨營業
      ）中興銀行之主要資產、負債暨營業， 並經原告於94年3
      月19日依法刊登在自由時報第41版公告週知後，依金融機
      構合併法之規定，前揭被告寅○○積欠中興銀行借款之本
      金暨利息（含已發生者）、違約金（含已發生者）、墊付
      費用等債權、擔保物權及其他從屬權利均已合法移轉予債
      權受讓人即原告，合先敘明。
（二）惟原告概括承受中興銀行後正將依法訴追執行之際，被告
      寅○○忽於93年12月1日， 勾串被告癸○○將其所有坐落
      臺南市○○區○○段462地號土地及其上同段502號建號建
      物即門牌號碼臺南市○○區○○路 1段159巷116號房屋（
      下稱系爭房地）， 於93年12月2日向臺南市安南地政事務
      所（收件字號安南土字第166750號）辦理 2,000,000元抵
      押權登記予被告癸○○。嗣系爭房地經本院94年度執字第
      11923號給付借款強制執行事件， 於94年8月9日經拍賣程
      序由訴外人王倩雯以3,130,000元拍定得標，後於94年9月
      12日以拍賣為原因移轉登記予訴外人王倩雯，並於94年11
      月4日所作成，分配日期為94年11月30日下午3時之分配表
      ，其中載稱被告癸○○第4優先次序之執行費用債權為16,
      000元、第8次序第2順位抵押權債權原本為712,480元，被
      告癸○○因此受分配共計728,480元。
（三）本件被告癸○○於系爭房地所設定之抵押權為一般之抵押
      權，故依法必須先有被擔保之債權存在，而後抵押權始得
      成立，惟查本件被告癸○○於本院民事執行處聲明參與分
      配時，雖提出他項權利證明書及抵押權設定契約書，然並
      未提出任何債權之證明文件或提出法院之確定判決，以證
      明與被告寅○○間確有債權債務關係之存在，且依被告間
      所為之抵押權設定登記， 其清償日期為98年12月1日，期
      間長達5年， 惟並未有任何利息或遲延利息之約定，顯有
      違一般經驗法則。故被告間顯然並無債權債務關係存在，
      則被告間就系爭房地所為抵押權之設定登記亦不生效力，
      被告癸○○就系爭房地拍賣所得之價款自無受分配之權利
      。再者，被告間之債權關係是否為真或存在，屬被告間私
      法行為，惟當事人方能知曉， 第3人豈有他法可得知？據
      此，原告僅能於債權受妨害之狀況下，就其抵押權之表徵
      、發生時點為合理之推斷，加以個人資料及隱私保護，故
      無從提出證明呈院。然依學者楊建華所著『民事訴訟法要
      論』第259頁所示， 在消極確認之訴，原告如主張權利係
      自始不發生者，其舉證責任與積極確認之訴相反，應由主
      張權利發生之被告負舉證責任。
（四）本件前後歷經94年12月2日、16日、30日三次開庭， 被告
      亦於94年12月30日提出答辯狀乙份，茲謹就以上準備程序
      筆錄及答辯狀中所載之爭議點整理如次：
  １、94年12月2日筆錄， 被告癸○○表示借款係互助會尾會之
      會款，當時所收會款約1,850,000元， 再加上自己的錢，
      總共2,000,000元。 嗣於94年12月16日，表示尾會是於92
      年3月20日得標，可拿2,100,000元，另一會是期中拿的，
      約100多萬元。基上，前述2點前後矛盾，借款之來源究為
      期中標會或為尾會會款，非無疑議。
  ２、94年12月16日筆錄， 會首乙○○表示被告寅○○跟1會，
      證人丙○○跟2會，先後標會，至少可拿1,800,000元及3,
      600,000元以上，且該2人於互助會期間均正常繳交會錢，
      每月至少繳150,000元。據此，被告寅○○夫妻2人有如此
      資力且收入頗豐（被告寅○○表示月收入平均10幾萬元）
      估計年收入至少1,200,000元以上，加計之前之會款5,400
      ,000 元以上， 何以還須向被告癸○○借款償還在外債務
      或投資？
  ３、94年12月16日筆錄，會首乙○○表示得標順序係由他安排
      ，詢問會腳後再安排順序。被告癸○○則表示用標的且是
      由會首宣讀投標金額；另被告寅○○稱，除了參加會首乙○○之合會之外，未曾再參加其他互助會，並表示是寫標
      單投標。 該3人之證言衝突，而被告寅○○僅參加該會首
      之合會，未參加其他合會，應對該合會之投標方式熟稔，
      且被告2人之證言不謀而合，豈可謂該2人混淆不清。
  ４、94年12月16日筆錄，會首乙○○表示得標之會款交付方式
      ，是以現金交付比較多，而被告癸○○之會款亦同以現金
      交付，未立任何字據。 準此，200餘萬元現金交付，假設
      皆是仟元鈔，則至少2,000張以上， 在無點鈔、驗鈔設備
      之前提下，點鈔錯誤之機會不小，且無簽立任何字據，顯
      違一般交易習慣、常理，誠難信服。
  ５、94年12月16日筆錄， 被告癸○○表示將2,000,000元現金
      ，於92年3月20日得標後， 置於自宅2、3天再交付與被告
      寅○○。然據被告94年12月30日之答辯狀及94年12月30日
      筆錄，被告寅○○在92年3月25日取得2,000,000元款項後
      ，未曾存入銀行，在92年4月初， 才又以現金交付方式投
      資「747 KTV」500,000元，及償還丁○○、丑○○之借款
      各200,000元、50,000元， 並以現金存入乙存再轉支存，
      以兌現當日票據。以上2點所言， 竟將如此現金鉅款留置
      身邊，在在違悖一般常情，而被告寅○○平時每月亦有10
      餘萬元之常態收入，豈能證明上述欠款或投資款項均是由
      借款2,000,000元來支付， 無法完整明確交待其資金之流
      向。
  ６、依94年12月30日筆錄，證人丁○○謂91年初被告寅○○向
      其借200,000元，以現金交付， 無任何憑據及約定利率、
      清償期，嗣又稱借錢及還錢者實指丙○○，未曾與被告寅
      ○○接觸借貸事宜，是丙○○開口借的；另一證人子○○
      亦表示與其接觸KTV投資暗股500,000元之事者，均為丙○○，也未與被告寅○○接洽。嗣後丙○○亦稱向丁○○借
      錢及投資KTV等事，皆為其所為， 錢也是其在用，真正向
      被告癸○○借錢者乃為其本人，被告寅○○是去拿錢，再
      拿給我，而被告寅○○提供其房地設定抵押權予另一被告
      癸○○，係因丙○○無法償還而要求被告寅○○並經被告
      寅○○同意，將該系爭房地設定抵押權予被告癸○○，以
      為擔保。綜上所述，真正借款並動用資金者係丙○○，非
      被告寅○○，設定抵押權係為擔保丙○○之債務清償，而
      寅○○僅是出面向被告癸○○借貸而已，實非其本身債務
      。
  ７、再依被告94年12月30日答辯狀載稱被告寅○○因資金調度
      困難無法如期攤還， 只好於93年12月1日雙方同意寅○○
      提供系爭房地供設定抵押權， 以展延清償期至98年12月1
      日。然94年12月16日筆錄，被告癸○○稱是因其催討，而
      被告無法返還借款，才請被告設定抵押權。94年12月30日
      筆錄，丙○○亦稱是因無法償還，而要求被告寅○○設定
      抵押權以擔保之。據以上2筆錄所載當時證詞， 未見被告
      癸○○有同意展延清償期之意，設定抵押權僅為擔保其債
      權受償而已。
（四）綜上所言，被告及證人間之證詞，頗多出入，更有違一般
      經驗法則之處，資金往來未有明確可信之證明，實難以信
      服，其間所為之抵押權所擔保之債權顯不存在，而係以被
      告寅○○所有系爭房地抵押擔保其妻丙○○之債務等語。
      並聲明：如主文所示。
二、被告則以：
（一）被告寅○○於92年3月25日向被告癸○○借款2,000,000元
      ，有借據1紙為憑。由於依借據所載寅○○應於93年9月25
      日前全數返還，但經被告癸○○屢次催討，被告寅○○因
      資金調度確有困難，無法如期返還， 只好於93年12月1日
      ，雙方同意由被告寅○○提供名下系爭房地，供被告癸○○設定2,000,000元債權之抵押權， 以讓被告寅○○爭取
      到展延清償期至98年12月1日之利益。
（二）關於資金流向：
  １、被告癸○○之 2,000,000元來源為92年3月20日向會首乙○○收取之會款，業經提出會單1紙，並傳訊證人乙○○
      證明屬實。
  ２、被告寅○○於92年3月25日借得2,000,000元之流向為：
  (1)、以隱名合夥方式投資子○○設立位於臺南市○○○路與健
      康路口之「747KTV」500,000萬元。
  (2)、返還丁○○借款200,000元。
  (3)、返還丑○○借款50,000元。
  (4)、其他100多萬元， 由於被告寅○○及妻丙○○手邊常要現
      金週轉，故無整筆錢存入銀行之習慣，而是有票要兌現，
      才存入現金。故此筆金錢除少部分以現金清償友人小額（
      大多50,000元內）借款外 （事隔2年，不記得還誰），大
      部分乃為兌現被告寅○○及妻丙○○之前開出聯邦銀行支
      票，而將現金於支票到期日存入被告寅○○或丙○○之乙
      存帳戶，再轉帳至支存戶兌現票款，茲依被告寅○○乙存
      （帳號：000-00-000000-0）及支存（帳號：000-00-0000
      00-0）、 丙○○乙存（帳號：000-00-000000-0）及支存
      （帳號：000-00-000000-0），自92年3月1日起至92年4月
      30日止之往來對帳單可知，被告寅○○及其妻丙○○在92
      年3月25日至同年4月30日止，以現金存入乙存戶再轉帳至
      支存戶兌現當日支票者，即高達992,000元， 其中寅○○
      帳戶部分現金存入共340,000元（40,000+50,000+100,000
      +150,000 = 340,000），丙○○帳戶部分現金存入共652,
      000元（30,000+120,000+335,000+100,000+30,000+120,0
      00+25,000=652,000）。
  (5)、以上被告可舉證之資金流向總額即高達1,742,000元， 其
      餘20餘萬元現金，則清償數筆小額借款外及支付日常開銷
      。被告寅○○及妻丙○○當時因遭他人倒債，資金調度甚
      緊，若非向被告癸○○借款， 豈可能負擔近1,000,000元
      之票款債務及其他借款， 還可以投資友人經營的KTV。此
      已足證被告間確有該筆2,000,000元借款關係存在， 之後
      設定抵押權自屬合理合法。
（三）至於94年12月16日本院訊問證人乙○○關於該合會標會方
      法，證人乙○○與被告2人說詞略有出入，乃因被告2人除
      各自參加其他會首之合會外，參與乙○○為會首之合會已
      近10年， 10年內被告2人雖不一定每次乙○○起會均參加
      ，但多次參與互助會確實足讓被告2人混淆標會方式， 更
      何況被告寅○○平時忙於工作，合會事務均委由其妻丙○○處理，被告寅○○對合會事務並不是很清楚，但此部分
      應不影響證人乙○○證言之憑信性。
（四）被告寅○○與妻丙○○並未登記夫妻分別財產制，財務事
      務由於被告寅○○忙於工作，常由丙○○出面處理。本件
      系爭債務乃存在於被告寅○○與癸○○之間，已有借據為
      證。至於被告寅○○取得借款後要如何處分，非本件所欲
      撤銷之行為，故事實上乃交丙○○處理清償夫妻共同之債
      務及共同之投資。退步言，縱認係被告寅○○再將此2,00
      0,000元贈與丙○○， 原告亦應另訴請撤銷此「贈與」之
      無償行為。另被告及證人之陳述由於時間久遠，雖略有出
      入，然被告既已清楚交待借款之金錢流向，並舉出對帳單
      為證，已盡舉證之責等語，資為抗辯。並聲明：請求判決
      駁回原告之訴。
三、按確認法律關係之訴，非原告有即受確認判決之法律上利益
    者，不得提起之，民事訴訟法第247條第1項前段定有明文。
    次按民事訴訟法第 247條所謂即受確認判決之法律上利益，
    係指因法律關係之存否不明確，致被上訴人在私法上之地位
    有受侵害之危險，而此項危險得以對於上訴人之確認判決除
    去之者而言，故確認法律關係成立或不成立之訴，苟具備前
    開要件，即得謂有即受確認判決之法律上利益，縱其所求確
    認者為他人間之法律關係，亦非不得提起（最高法院42年台
    上字第1031號判例參照）。查原告以對被告寅○○有2,300,
    722之借款債權，經聲請本院核發94年度促字第33215號支付
    命令確定後，於訴外人萬泰商業銀行股份有限公司對被告寅
    ○○及其妻丙○○ 94年度執字第11923號給付借款強制執行
    程序中，於94年10月21日聲請參與分配，被告寅○○、癸○○則抗辯被告癸○○對寅○○確有前揭抵押權所擔保之2,00
    0,000借款債權存在，被告癸○○並於94年11月1日聲請參與
    分配，並於該強制執行事件之強制執行金額計算書分配表中
    分配受償第4優先次序之執行費用債權16,000元、第8次序第
    2順位抵押權債權原本712,480元，原告因此針對上開執行事
    件所製作之分配表，被告癸○○得受分配之金額聲明異議，
    經本院民事執行處將該有爭議部分分配款予以提存等情，業
    據本院依職權調閱本院 94年度執字第11923號給付借款強制
    執行案卷查明屬實，且為兩造所不爭執。足見兩造就被告寅
    ○○、 癸○○間究有無前述抵押債權2,000,000元存在尚有
    爭執，倘該抵押債權確實存在，被告癸○○得以抵押權人之
    地位，就系爭房地強制執行所得價金，優先於原告受償，此
    勢必導致原告可得分配之金額減少，是原告在私法上之地位
    ，自因該項抵押債權之存否不明，而有受侵害之危險，而此
    種危險得藉由法院對被告寅○○、癸○○之確認判決加以排
    除，揆諸前揭判例意旨，原告提起本件確認訴訟，自有即受
    確認判決之法律上利益，合先敘明。
四、兩造不爭執之事實：
（一）被告寅○○所有系爭房地，於93年12月2日設定2,000,000
      元抵押權予被告癸○○。
（二）被告寅○○所有系爭房地， 因法院拍賣於94年9月12日移
      轉登記予訴外人王倩雯名下。
（三）被告寅○○於89年8月2日向債權讓與人中興銀行借款2,60
      0,000元，期限20年，被告寅○○自93年12月2日即未依約
      攤還本息。 嗣於94年3月19日原告依行政院金融監督管理
      委員會94年2月5日金管銀（二）字第0948010181號函核准
      概括承受中興銀行。
（四）本院94年度執字第11923號給付借款強制執行事件， 就被
      告寅○○所有系爭房地拍賣後，被告癸○○執行費用債權
      分配受償16,000元，第2順位抵押權原本分配受償712,480
      元。
五、惟原告主張系爭強制執行金額計算書分配表所列被告癸○○
    前揭系爭房地所設定本金2,000,000元抵押權，所擔保之2,0
    00,000元債權額虛偽不存在，故上揭分配表中所載被告癸○○第4優先次序之執行費用債權16,000元、 第8次序第2順位
    抵押權債權原本712,480元，均應予剔除， 不得列入分配等
    情，則為被告寅○○、癸○○所否認，並以前揭情詞置辯。
    是本件所應審酌者厥為系爭房地設定本金 2,000,000元予被
    告癸○○之抵押權， 該抵押權所擔保之2,000,000元之債權
    額是否虛偽不存在？經查：
（一）按當事人主張有利於己之事實者，就其事實有舉證之責任
      ，民事訴訟法第277條前段定有明文。 次按消極確認法律
      關係不存在之訴，如被告認其法律關係存在時，應由被告
      負責舉證證明其存在 （最高法院42年台上字第170號判例
      參照）。又按金錢借貸契約，乃屬要物契約，應由貸與人
      就交付金錢之事實負舉證之責（最高法院85年度台上字第
      2550號、84年度台上字第229號判決參照）。 本件原告起
      訴請求確認系爭抵押權所擔保之 2,000,000元借款債權不
      存在，然為被告所否認， 並抗辯被告寅○○確於92年3月
      25日向被告癸○○借款2,000,000元， 系爭抵押權所擔保
      之2,000,000元借款債權，並非虛偽云云， 揆諸首開說明
      ，自應由抗辯該 2,000,000借款債權存在之被告寅○○、
      癸○○，就該借款債權存在之事實負舉證責任。
（二）被告癸○○於94年12月2日本院準備程序期日自陳： 被告
      寅○○於「93年3月25日」向伊借款2,000,000元，當時伊
      收會錢約1,850,000元，再加上自己的錢，總共2,000,000
      元借與被告寅○○，該互助會之會首為乙○○，伊是尾會
      ，會款是用標的等語（見本院卷(一)第49頁），並庭呈卷附
      由乙○○擔任會首（每會金額60,000元、會期自89年3月2
      0日至92年3月20日止）之會單影本1紙 （見本院卷第60頁
      ）為證；嗣被告癸○○於94年12月16日本院準備程序期日
      改陳：伊參加證人乙○○召集之系爭互助會，於92年3月2
      0日收尾會會款2,100,000元，伊因心想被告寅○○2、3日
      後，即會至伊住處拿取借款，就將會款先放在家中等語（
      見本院卷(一)第83頁、第88頁），並提出被告寅○○於「92
      年3月25日」出具之借據1紙（見本院卷(一)第95頁）為憑。
      是依被告癸○○前揭所陳及其所提之會單與借據可知，其
      先自陳被告寅○○於「93年3月25日」向伊借款2,000,000
      元，資金來源為系爭互助會尾會款約1,850,000元， 再加
      上自己的錢，總共2,000,000元； 嗣則改稱被告寅○○於
      「92年3月25日」向伊借款2,000,000元，伊資金來源為系
      爭互助會尾會款2,100,000元，前後所陳已有不一。 又被
      告癸○○於94年12月16日本院準備程序期日另自承被告寅
      ○○向伊借款2,000,000元時，向伊表示1年多之後還款（
      見本院卷(一)第86頁）， 經核固與前揭借據所載93年9月25
      日以前全數返還大致相符，惟與系爭抵押權設定契約書所
      載債務清償日期「98年12月1日」不符， 有臺南市安南地
      政事務所94年11月29日安南地所一字第0940012645號函檢
      送之土地、 建築改良物抵押權設定契約書1份在卷（見本
      院卷(一)第44頁）可稽。基上，則被告癸○○是否於系爭抵
      押權於93年12月2日設定前，確實借與被告寅○○2,000,0
      00元，已有疑義。
（三）關於被告癸○○證明其用以交付被告寅○○ 2,000,000元
      借款資金來源之互助會，證人即該互助會之會首乙○○、
      、證人即被告寅○○之妻丙○○、被告寅○○及癸○○等
      人，就該互助會會款是否填寫標單，或係由會首依會員需
      款情形安排等會款取得之重要事項，所陳不一，詳述如下
      ：
  １、證人即系爭互助會之會首乙○○於94年12月16日本院準備
      程序期日經隔離後結證：「（對於被告癸○○提出的會單
      1紙，她是否參加該互助會〈提示並告以要旨〉？） 是的
      ，這是我當會首的會單，這是我的字跡。」、「（被告癸○○在該互助會跟幾會？）她跟2會。」「（1會多少錢？
      ）6萬元。」、 「（該會是內標或外標？）內標。」、「
      （被告癸○○何時得標？）她是比被告寅○○後面才標，
      因為她那時比較不欠錢。」、 「（被告癸○○跟2會，得
      標可拿多少錢？）她都比較後面才收，大約有3、4百萬元
      。」、「（最後1會何時拿錢？）92年3月20日。」、「（
      互助會如何得標？有無標單？）我們是固定的， 死會交6
      萬元，活會交5萬元， 得標順序是由我排，我會先問過各
      個會腳是否缺錢，之後再安排順序。」、「（交付會錢現
      金給被告癸○○是何時？） 被告癸○○有1會是尾會，另
      一會何時得標我就忘記了。所以尾會交付現金的時間應該
      是92年3月底。」等語 （見本院卷(一)第79頁、第80頁、第
      83頁）。
  ２、被告癸○○於94年12月16日本院準備程序期日另又自陳：
      「（89年3月20日至92年3月20日互助會妳參加幾會〈提示
      並告以要旨〉？）2會。」、「（該會何時得標？）1會是
      尾會，在92年3月20日得標，這會可以拿2,100,000元。」
      、「（另1會可以拿多少錢？）另1會我是會期中間拿的，
      約拿100多萬元。」、 「（會錢如何計算？）都是用標，
      去會首的家標。」、「（如何標？）去會首臺南市○○路
      337號家裡寫標單。」、 「（中間那會妳標多少錢？）我
      忘記了，約標了5萬多元， 詳細金額我要回去看單據才知
      道。」、「（妳去標的時候，現場有誰？）我不記得有幾
      個人有去，我只記得有幾個人有去標，丙○○應該有去。
      」、「（開標程序如何？）大家將寫的紙條放在一起，由
      會首一張張拿起來唸每個人寫的金額。」等語（見本院卷
      (一)第83頁至第85頁）。
  ３、被告寅○○於94年12月16日本院準備程序期日亦自陳：「
      （89年3月20日至92年3月20日互助會你有無參加〈提示並
      告以要旨〉？）我有參加。」、「（參加幾會？你太太參
      加幾會？）我參加1會，我太太參加2會。」、「（會錢如
      何得標？）寫標單投標。」、「（去何處寫標單？）去證
      人乙○○家中寫標單。」、 「（你太太的2會是何人寫標
      單？）是我開車載我太太去會首家填寫標單的。」、「（
      你那會標多少？）時間太久，約5萬元左右。」、 「（你
      跟你太太參加3會，是否有準時繳交會款？)有正常繳款。
      」、「（你除了參加證人乙○○的會，有無參加其他的互
      助會？）我並沒有，至於我太太我則不知道。」等語（見
      本院卷(一)第86頁、第87頁）。
  ４、證人即被告寅○○之妻丙○○（乙○○之胞姊）於94年12
      月30日本院準備程序期日到庭結證：「（有無參加乙○○
      在89年3月20日起會的互助會〈提示會單1紙〉？）有。」
      、「（參加幾會？）2會。」、 「（如何得標？有無寫標
      單？）不用寫標單，有的是看誰比較欠錢就先排進去，如
      果沒有欠錢的人，就是用抽籤的。我的2會其中有1會，因
      為我缺錢所以拜託乙○○先讓我收， 另1會是用抽籤的。
      」、「（妳指的是否確實為會單所指的這會〈提示會單〉
      ？）是的。」、「（被告癸○○的2,000,000元如何來的
      ？）我知道她是標會，因為我跟她是同一個互助會。」等
      語（見本院卷(一)第112頁、第113頁）。
  ５、綜此，證人乙○○、丙○○、被告寅○○及癸○○等人，
      就該互助會會款是否填寫標單，或係由會首依會員需款情
      形安排等會款取得之重要事項，所陳不一，其中被告癸○○明確陳稱係至證人乙○○住家投標，開標程序須拿標單
      朗誦；被告寅○○亦明確陳稱伊曾載證人丙○○至證人乙○○住處投標，核與證人乙○○、丙○○前揭證述無須填
      寫標單等情，顯不相符，而被告寅○○又自承除參與證人
      乙○○召開之該互助會外，並未參加其他之互助會，衡情
      要無與其他互助會混淆之理！再參以證人即系爭互助會之
      其他會員己○○、戊○○、甲○○○於95年3月8日本院言
      詞辯論期日證稱：系爭互助會無須填寫標單投標，由證人
      乙○○安排由何人得標或係抽籤決定等語（見本院卷(一)第
      341頁、第343頁、第345頁）。 則被告癸○○是否確有參
      加系爭互助會，而收取尾會會款2,100,000元， 並將其中
      之2,000,000元於92年3月25日借與被告寅○○，實甚可疑
      。
（三）關於被告癸○○證明其用以交付被告寅○○ 2,000,000元
      借款之借據， 並未載明被告寅○○業已收受該2,000,000
      元借款，且系爭借據究係於何時、何地、由何人所書立等
      情，被告寅○○、癸○○及證人丙○○等人所陳，亦存有
      諸多不一及矛盾之瑕疵，詳敘如下：
  １、被告寅○○於95年3月8日本院言詞辯論期日到庭陳稱：「
      （是誰主動說要寫借據？）是被告癸○○說要寫借據。」
      、「（有無跟被告癸○○說既然是其姊夫為何還要寫借據
      ？）她說債權債務關係還是要弄清楚，所以還是要寫借據
      。」、 「（借款日期是否為寫借據的日期即92年3月25日
      當天？）是的。」、「（借據在何處寫的？）是在被告癸○○家中寫的。」、「（你去被告癸○○她家拿借款現金
      之前，是否就有說好要去她家寫借據？）沒有事先講好要
      寫借據，是去被告癸○○家拿錢後，她說要寫借據所以才
      寫的。」、「（既然事前沒有約好要寫借據，為什麼借據
      上面會有你的印章？）本來寫好或做什麼事情就要蓋印章
      才算數。」、「（為何借款當時會有印章可供用印？借據
      是否事後再用印？或是否當場再去刻印？）時間太久我忘
      記了，可能是事後才蓋章的。」、「（寫借據的時候有誰
      在現場？）只有我與癸○○二人在場。」、「（該借據是
      你寫的還是癸○○寫的？）是癸○○寫的。」等語（見本
      院卷(一)第334頁至第336頁）。
  ２、被告癸○○於95年3月8日本院言詞辯論期日到庭陳稱：「
      （為何親戚之間借錢要寫借據？）借據不是被告寅○○至
      我家拿現金當天寫的，是事後才寫的。」、「（過多久之
      後才寫該借據？有無隔一個禮拜？）過了多久我忘記了，
      但不是當天寫的。」、「（是誰主動說要寫借據？）是我
      主動說要寫借據。」、「（被告寅○○既然是妳姊夫為何
      還要寫借據？）被告寅○○沒還我錢，我事後想一想借錢
      還是要寫憑證比較有保障。」、「（借據是在何處寫的？
      ）我記得不是在我家寫的，但在哪裡寫的我忘記了。」、
      「（借據既然是事後寫的， 為何借據日期是寫92年3月25
      日？）因為實際上借款的日期是這天所以才寫這天。」、
      「（借據是何人寫的？）不是被告寅○○就是丙○○寫的
      ．．．」、「（借據上的筆跡是否妳的〈提示本院卷第95
      頁借據〉？）不是我的筆跡。」、「（借據上面寅○○的
      簽名是否係他當場簽的？）不是，是他將整個借據簽完之
      後才拿去我家給我。」、「（借據上面寅○○的印章是何
      時用印〈提示借據〉？）我拿到時就是完整的借據，包括
      寅○○的簽名及印章。」等語（見本院卷(一)第336頁至第3
      38頁）。
  ３、證人丙○○於95年3月8日本院言詞辯論期日到庭結證：「
      （借據上除了寅○○的簽名及蓋章外，其餘字跡是否係妳
      寫的〈提示卷附借據〉？）是我寫的。」、「（為何要寫
      這張借據？）因為借錢本來就要寫借據給人家。」、「（
      是誰主動說要寫該借據？）是我先生叫我寫的。」、「（
      借據在何處寫的？）應該在我們家寫的。」、「（借據是
      在借款二百萬元之後事後寫的？或是事前寫的？或是借款
      當天寫的？）是在92年03月25日借款當天我先生請我寫的
      ，寫完之後我拿給我先生，我先生拿該張借據去向被告癸○○借現金二百萬元回來。」、「（借據上面的印章是在
      何處用印？）借據我寫好後拿給我先生用印，至於我先生
      在哪邊蓋印章我就不清楚。」等語 （見本院卷(一)第338頁
      、第339頁）。
  ４、綜此，就系爭借據，究係於何時、何地、由何人所書立等
      情，被告寅○○、癸○○及證人丙○○等人，有稱係92年
      3月25日借款當日， 在被告癸○○家中所書立，或稱係92
      年3月25日借款後， 被告寅○○才依被告癸○○之要求所
      書立，或稱系爭借據之內容為被告癸○○所書寫，或稱系
      爭借據之內容為證人丙○○所書寫等諸多不一及矛盾之處
      。又被告癸○○於系爭房地於94年8月9日拍定後，經本院
      民事執行處通知其補正債權證明文件，該補正通知於94年
      10月31日合法送達，有本院民事執行處94年10月26日南院
      慶94執北字第11923號通知及本院送達回證各1份在卷（見
      本院94年度執字第11923號給付借款強制執行卷 ）可憑，
      未見被告癸○○補正，被告癸○○更未提出系爭借據以證
      明其對被告寅○○確有系爭2,000,000元借款債權， 亦經
      本院依職權調閱本院 94年度執字第11923號給付借款強制
      執行案卷核閱無訛。準此，得否據系爭借據，遽認被告癸○○對被告寅○○確有系爭抵押權所擔保之 2,000,000元
      借款債權存在，誠有疑義。
（四）被告所提聯邦商業銀行-原中興銀行92年3月1日起至92年4
      月30日止寅○○存摺存款及支票存款客戶往來對帳單（乙
      存帳號：00 0-00-000000-0及支存帳號：000-00-000000-
      0）及丙○○（乙存帳號：000-00-000000-0、支存帳號：
      000-00-0000 00-0，見本院卷(一)第125頁至第129頁），固
      可知被告寅○○於92年3月25日至同年4月25日止，以現金
      存入前揭乙存帳戶現金共340,000元（40,000+50,000+100
      ,000+150,000 =340,000）；丙○○於92年3月31日至同年
      4月30日止，以現金存入前揭乙存帳戶共652,000元（30,0
      00+12,000+335,000+100,000+30,000+120,000+25,000=65
      2,000）； 被告寅○○於92年3月25日至同年4月29日止，
      以轉帳存入方式存入前揭支存帳戶共450,000元（100,000
      +50,000+150,000+150,000=450,000）， 並隨即因支票兌
      現支出該450,000元；丙○○於92年3月26日起至同年4月3
      0日止，以轉帳存入方式存入前揭支存帳戶共796,601元（
      60,000+43,514+2,000+11,900+200+349,000+1,000+23,98
      7+60,000+120,000+25,000=796,601）， 嗣因支票兌現支
      出796,401元（60,000+20,514+25,000+11,900+350,000+5
      0,000+50,000+23,987+60,000+120,000+25,000 =796,401
      ）。惟被告癸○○是否確有參加系爭互助會，而收取尾會
      會款2,100,000元，並 將其中之2,000,000元於92年3月25
      日借與被告寅○○，及得否依系爭借據，遽認被告癸○○
      對被告寅○○確有系爭抵押權所擔保之 2,000,000元借款
      債權存在，均有疑義，已詳如前述。是被告寅○○與證人
      丙○○前揭帳戶往來對帳單，固可認定有前揭交易之事實
      ，惟亦難遽認前揭帳戶所存入之款項，均係源自被告寅○○於92年3月25日向被告癸○○所借之2,000,000元。況依
      原告 95年2月23日陳報狀所檢附之被告寅○○與證人丙○○之聯邦商業銀行- 原中興銀存摺存款及支票客戶往來對
      帳單（見本院卷第252頁至第305頁），可知自90年1月1日
      起至92年3月24日止， 被告寅○○與證人丙○○所有前揭
      支存帳戶，即經常有數萬元至數十萬元之金額，以現金或
      轉帳之方式存入，隨即因支票兌現而支出；被告寅○○與
      證人丙○○所有前揭乙存帳戶，亦經常有數萬元至數十萬
      元金額，以現金或轉帳之方式存入或支出， 與前揭92年3
      月25日至同年4月30日止之交易情況並無明顯不同。 故而
      ，更不能以被告寅○○與證人丙○○前揭帳戶， 於92年3
      月25日至同年4月30日間有前揭交易之事實， 即推認被告
      寅○○確於92年3月25日向被告癸○○借款2,000,000元。
（五）又關於被告抗辯之系爭 2,000,000元借款雙方約定之清償
      期，被告癸○○於94年12月16日本院準備程序期日自承係
      約定1年多之後還款，已如前述，惟被告寅○○於95年3月
      8日本院言詞辯論期日則陳稱：係約定於1年內還款等語（
      見本院卷(一)第334頁）， 不但與被告癸○○所陳還款日期
      不同，亦與系爭借據所載之還款日「93年9月25日」（距9
      2 年3月25日借款日，已達1年半）不符，更與系爭抵押權
      設定契約書所載債務清償日期 「98年12月1日」不符，復
      與證人丙○○於95年3月8日本院言詞辯論期日結證：借據
      上載稱「93年9月25日」還款， 是與被告寅○○商量後，
      認為1年半後可以還款才載明等語（見本院卷(一)第339頁）
      未合， 且又無事證足資證明系爭2,000,000元借款之清償
      期， 被告已合意如其等所抗辯之展延清償期至98年12月1
      日， 益徵被告抗辯確有系爭2,000,000元借款之事實，應
      不足採。綜上所陳，被告顯未就其等所抗辯系爭抵押權所
      擔保之2,000,000元借款債權存在之事實， 盡舉證之責，
      故難認被告癸○○對被告寅○○確有系爭 2,000,000元借
      款債權存在。至證人丁○○固於94年12月30日本院準備程
      序期日證稱： 證人丙○○曾於91年初向伊借款200,000元
      ，嗣於92年4月初返還伊現金200,000元等語（見本院卷(一)
      第105頁至第108頁）；證人子○○雖於94年12月30日本院
      準備程序期日結證：證人丙○○於94年4月初拿500,000元
      投資伊經營之「747 KTV」等語， 然其亦證稱：此投資之
      事未曾與被告寅○○接觸過，均是與證人丙○○洽商等語
      （見本院卷(一)第109頁、第110頁）。然證人丁○○、子○○之證述，縱認屬實，亦僅能證明證人丙○○曾向證人丁○○借款及還款200,000元，暨證人丙○○曾因投資KTV，
      而交付500,000元與證人子○○之事實， 再參以前揭諸多
      之說明，要難以證人丁○○、子○○前揭證述，而為有利
      於被告之認定。
六、綜上所述，被告既未能舉證證明被告癸○○對被告寅○○確
    有系爭抵押權所擔保之2,000,000元借款債權存在， 被告癸○○就系爭房地拍賣所得之價款自無受分配之權利。從而，
    原告請求判命確認被告寅○○與癸○○間就系爭房地，於93
    年12月2日在臺南市安南地政事務所（收件字號安南土字第1
    66 750號）所為權利價值 2,000,000元之抵押權登記所擔保
    之債權不存在； 本院94年執字第11923號給付借款強制執行
    事件，就拍賣債務人寅○○所有前開系爭房地所得3,130,00
    0元，於94年11月4日所作成，分配日期為94年11月30日下午
    3時之分配表中所載被告癸○○第4優先次序之執行費用債權
    16, 000元、第8次序第2順位抵押權債權原本712,480元，均
    應予剔除，不得列入分配表受分配，均屬有據，應予准許。
七、又本件判決結果已臻為明確，兩造其餘攻擊防禦方法，經本
    院斟酌後，認對於判決結果已不生影響，爰不逐一論述，併
    予敘明。
八、據上論結，本件原告之訴為有理由，依民事訴訟法第78條、
    第85條第1項前段，判決如主文。
中    華    民    國    95    年    10    月    18    日
                        民事第一庭    法  官  陳金虎
以上為正本係照原本作成。
如對本判決上訴，須於判決送達後20日內向本院提出上訴狀（須
附繕本）。
中    華    民    國    95    年    10    月    19    日
                                      書記官  謝文心


司法院資訊處製作；財團法人民間司法改革基金會備份。
